【裁判字號】    98,訴,175
【裁判日期】    990721
【裁判案由】    返還不當得利
【裁判全文】
臺灣宜蘭地方法院民事判決               98年度訴字第175號
原      告  力營造有限公司
法定代理人  陳建志
訴訟代理人  曾文杞律師
被      告  羅東鋼鐵廠股份有限公司
法定代理人  丁裕權
訴訟代理人  張有國
上列當事人間請求返還不當得利事件，本院於中華民國99 年6月
23日言詞辯論終結，判決如下：
    主  文
原告之訴及假執行之聲請均駁回。
訴訟費用由原告負擔。
    事實及理由
一、原告主張：
（一）兩造於民國97年5月30 日訂立鋼筋買賣契約，合約編號為
      Desing9705- 15（以下簡稱：系爭合約），約定原告向被
      告購買鋼筋等級SD280及鋼筋等級SD420之鋼筋，每公噸單
      價分別為新臺幣（下同）35,500元及37,000元，兩者合計
      數量為100公噸，並以兩者之平均價格每公噸36,250 元（
      〔35,500＋37,000〕÷2），議定購買總價金為3,625,000
      元（36,250×100），供貨期間至98年3月31日。依系爭合
      約之約定，購買鋼筋之價金由原告依總價金開立期票預付
      ，並於訂約同時一次開立，原告已一次簽發支票支付總價
      金3,625,000元，所交付全部價款支票並已於97年9月20日
      兌現。系爭合約交貨條件欄第2 條規定，由原告於出貨前
      或合約到期日前15天以書面或傳真通知被告，原告應依訂
      料單順序交清每批次貨物，被告得要求依序出貨，且自交
      清該批次貨物起，次批料單始予備料；系爭合約履約責任
      欄第5 條規定，合約到期後或合約數量已全部交還，本合
      約即為履行完畢；系爭合約付款條件欄第1 條規定，每月
      結算一次100％ 充抵貨款，合約執行完畢結算辦理多退少
      補，結算以現金或現金票支付。依上開規定，應由原告於
      98年3月31日合約到期前，向被告發送訂料單訂貨，於 98
      年3月31 日合約到期時辦理結算，多退少補。現原告並未
      向被告發送訂料單訂料，且合約到期日亦已屆至，應依上
      開系爭合約之規定辦理多退少補，是原告自得依系爭合約
      付款條件欄第1條請求被告將其已兌領之3,625,000元返還
      原告。又系爭合約之供貨期間即合約到期日已於98年3 月
      31日屆至，兩造合約關係已歸於消滅，因原告並未向被告
      發送訂料單訂料，被告所受領之3,625,000 元即無法律上
      原因，爰另依民法第179 條不當得利規定，請求被告返還
      。
（二）依系爭合約合約單價欄之規定，乃以鋼筋等級及規格約定
      單價，再依單價及數量計算複價，複價為約 3,625,000元
      。又系爭合約合約總價欄明定：「合約總價（約）新台幣
      參佰陸拾貳萬伍仟元整」、付款條件欄第1 條亦規定：「
      甲方依總價金開立期票預付（訂約時一次開立），若出貨
      時數量超出已付款價金....乙方以訂金方式開立發票」，
      均顯示兩造簽訂系爭合約時，原告交付被告共計3,625,00
      0 元之支票係屬買賣價金，而非被告所述之定金。被告主
      張：原告於供貨期間內未下足料單，且原告之興訟已表示
      拒絕受領，係可歸責於原告之債務不履行，被告得沒收定
      金云云，惟原告並無下單訂料之義務，既未下單訂料，原
      告自無受領之義務。蓋系爭合約交貨條件欄第2 條規定：
      原告於出貨前或合約到期日前15天以書面或傳真通知被告
      ，原告應依訂料單順序交清每批次貨物，被告得要求依序
      出貨，且自交清該批次貨物起，次批料單始予備料。又系
      爭合約交貨期限欄規定：「本合約供貨期間至98 年3月31
      日止（即本合約到期日），供貨期間貨款依約定單價計價
      ，不受物價漲跌影響，合約數量應全數交清。但供貨數量
      超過合約數量，超過部分得依時價另議計價」，係指供貨
      期間內，被告貨款依約定單價計價，在合約約定數量之範
      圍內，被告應全數交清，不因物價漲跌影響交貨，僅於供
      貨數量超過合約數量時，超過部分得依時價另議計價。另
      系爭合約履約責任欄第5 條亦明定，合約到期後或合約數
      量已全部交運，本合約即為履行完畢。系爭合約付款條件
      欄第1條又定，每月結算一次100％充抵貨款，合約執行完
      畢結算辦理多退少補，結算以現金或現金票支付。自上開
      約定，均可見系爭合約屬價金先行預付，即由原告於98年
      3 月31日合約到期前，向被告發送訂料單訂料，以為合約
      之執行，於合約到期時，合約執行完畢，應結算辦理多退
      少補。被告係依原告之訂料單履約，原告本有權決定下單
      訂料與否，而無下單訂料之義務，故不論該3,625,000 元
      係屬價金或定金，原告既未向被告發送料單訂料，合約復
      於98年3月31 日屆期執行完畢，被告自應結算將3,625,00
      0元退還原告。被告辯稱：系爭合約履約責任欄第5條僅係
      規範履約保證金退還之事項，本件並無履約保證金之問題
      ，無此條之適用云云，顯不可採。
（三）原告並未依系爭合約向被告下料單。被告固於 97年8月30
      日、97年9月4日、97年9月18日、97年9月24日運送鋼筋共
      計10.82 噸予原告，然出貨單上記載工程名稱為「桃園縣
      巴陵鄉之台七線49K+56049K+700處上邊坡防護工程」，與
      系爭合約之工程名稱為「宜蘭縣境內工程」不同，上開鋼
      筋應屬兩造前於96年10月31日訂立之合約編號Desing9610
      -17 鋼筋買賣合約書，與系爭合約無關。且上開訂料仍在
      合約編號Desing9610-17鋼筋買賣合約書所定合約數量150
      噸之範圍內，並未記入本件系爭合約之數量。被告以定金
      扣抵方式開立統一發票交付原告收受，係屬作業錯誤，業
      經原告向被告反應，此情業經證人俞淑敏、戴淑惠陳述在
      卷。上開訂料應依合約編號Desing9610-17 鋼筋買賣合約
      書之價格，以鋼筋等級SD280每噸21,000元、鋼筋等級SD4
      20每噸21,800元計價，合計為230,716 元（6.45×21,000
      ＋4.37×21,800），而非被告所述之 390,665元。如被告
      主張抵銷，僅應以230,716 元為限。另被告又主張：原告
      於97年8月12日、97年10月31日傳真料單共4.92 公噸鋼筋
      云云，此亦非事實。依Desing9610-17 鋼筋買賣合約書，
      鋼筋貨款係按月結算，倘原告於97 年8月12日、97年10月
      31日訂料，被告當無遲至98年8月1日始為請款之理。況97
      年8月12日之料單仍屬合約編號Desing9610-17鋼筋買賣合
      約書之供貨期間，鋼筋等級 SD420之每噸單價為21,800元
      ，而非依本件系爭合約鋼筋等級 SD420單價37,000元計算
      。
（四）系爭合約交貨條件欄第2 條規定，原告應依訂料單順序交
      清每批次貨物，被告得要求依序出貨，且自交清該批次貨
      物起，次批料單始予備料。現原告尚未提出料單，被告竟
      稱已向國內外廠商購入鋼胚原料100 噸云云，顯不可採。
      況鋼筋需求殷盛，除原告外，尚有其他需求者逕向被告購
      買鋼筋，被告為滿足供貨之需求，勢必持續訂購鋼胚原料
      。換言之，被告購入之鋼胚原料並非為原告而買入，其為
      賺取利潤，勢必及早製成鋼筋出售，難認受有損害。再者
      ，被告原稱：向國外廠商購入鋼胚原料備料，剩餘 84.36
      噸鋼胚備料云云，後又改稱：將兩造合約數量存餘之料胚
      84.26 噸出售遠大鋼鐵有限公司云云；且依出貨單所示，
      被告係出售鋼筋，而非鋼胚原料，是被告所述不實，其主
      張自無足採。
（五）系爭合約履約責任欄第7 條規定：「期限未用完之數量，
      甲方應將該數量之貨款，以期限日當月月結，一次向乙方
      付清…」此足證明，貨物出清係以原告向被告發送訂料單
      訂料者為限。蓋僅於原告已訂料，而該訂料已逾前期支票
      價款金額，或原告已訂料而該訂料未逾前期支票價款金額
      ，兩造須另為結算，原告始有以期限日當月月結付清價款
      之必要，至預付價金支票則予為退還等處置。如謂數量非
      以訂料單為限，係指「合約單價」欄中所約定之100 噸，
      則原告已預付全部價金，要無「以期限日當月月結」付清
      價款可言，其理至明等語。並聲明：（一）被告應給付原
      告3,625,000 元及自起訴狀送達之翌日起至清償日止按年
      息5％計算之利息。（二）願供擔保請准宣告假執行。
二、被告則以：
（一）系爭合約複價欄係記載：「約」3,625,000...；於合約總
      價欄亦載：新台幣「（約）」參佰陸拾貳萬伍仟元整（加
      值稅另計）…，顯見3,625,000 非議定購買總價金之意思
      。又系爭合約付款條件欄第1 條規定：「『訂金』及貨款
      付款結算方式：甲方（指原告）依總價金開立期票『預付
      』（訂約同時一次開立）…賣方（指被告）以『訂金方式
      開立發票』，…『合約執行完畢結算辦理多退少補』…」
      ，倘為價金先付，何來結算之問題。此一約款之訂定實乃
      因96年初國際鋼料價格不斷上漲，國內鋼筋價格隨之上漲
      ，被告須準備更多資金向國內外廠商購進鋼胚原料，以避
      開價格浮動之風險，因此，被告乃要求原告依合約數量以
      定金方式預付全部合約價款，並約定供貨期限，原告可下
      料單由被告承製分批出貨，被告則按月結算出貨數量及結
      算價金，惟價金改以預付之定金100%扣抵，直至「合約執
      行完畢結算辦理多退少補」。依系爭合約交貨期限欄之約
      定，合約執行完畢係指買賣契約約定數量全部交清，「結
      算辦理多退少補」之時點，恆以數量交清「合約執行完畢
      」為前提條件。合約數量未交清，原告即不得結算辦理多
      退少補。原告援引系爭合約履約責任欄第5 條，主張合約
      到期後即屬合約履行完畢，進而推論合約已執行完畢，然
      此僅係規範履約保證金退還之事項，而系爭合約中並無履
      約保證金之約定，無本條之適用。承上，原告預繳鋼筋價
      款3,625,000 元並由被告依約以「訂金方式開立發票」，
      依商業常理，被告所收之定金應易為鋼胚原料，以備原告
      隨時下單，由被告接單產製，每月按鋼筋數量扣抵，而系
      爭合約最後結算辦理多退少補，恆以合約執行完畢為前提
      要件。例如，倘原告下單數量為100噸之SD280，合約執行
      完畢結算結果，貨價僅需3,550,000 元，少於原告原先繳
      付之訂金，原告即應退還75,000元。倘原告下單100 噸之
      SD420，合約執行完畢結算結果，貨價需3,700,000元，超
      過原告原先繳付之訂金，原告即應補繳75,000元。由上可
      知兩造訂約時，原告繳付之價款3,625,000 元並非總價金
      ，而係訂金。
（二）系爭合約交貨期限欄中所稱「合約數量應全數交清」係指
      被告於供貨期間內有接受原告下料單產製鋼筋之義務，然
      此有賴原告之協同，倘被告未獲原告之下單，被告無從獨
      力完成債之本旨。又系爭合約屬買賣契約，就被告債務本
      旨而言，負有依約交付買賣標的物予原告之義務，但前提
      仍須原告下料單指示被告產製料單內鋼筋規格、尺寸、形
      狀等，依系爭合約交貨條件欄第2 條規定，原告應依訂料
      單順序交清每批次貨物，被告得要求依序出貨，自交清該
      批次貨物起，次批料單始予備料，是被告義務之履行實以
      原告「下料單」指示被告以產製所需各式鋼筋為必要，詎
      原告遲不下足料單，經被告以存證信函通知原告，原告仍
      不履行其義務，更具狀提起本件訴訟，顯已表示拒絕受領
      之意思，依民法第249條第1項第2 款規定，因可歸責於原
      告之事由致系爭合約無法履行，定金不得請求返還。另原
      告於97年8月12日、97年10月31 日依系爭合約傳真訂料單
      ，由被告依該料單承製備妥於廠區內，共計4.92噸，經被
      告通知原告領取，原告遲未領取，顯已違反系爭合約場地
      管理欄第1 條但書：「但經甲方（及其雇用人員）裁減加
      工鋼筋留置於乙方工廠達15日而仍未予以載出，經乙方通
      知甲方後，甲方應於7日內予以載出…」及交貨條件欄第4
      條：「甲方有受領貨物之義務，非有正當理由且經乙方書
      面同意，不得拒絕受領」之規定，被告自得依系爭合約履
      約責任欄第2 條規定，以答辯狀送達於原告為解除系爭合
      約之意思表示。
（三）事實上，原告已分別於97年8月30日、9月4日、9月18日及
      9月24日下料單訂購4.37噸鋼筋等級SD420、3.01噸鋼筋等
      級 SD280、1.73噸鋼筋等級SD280、1.71噸鋼筋等級SD280
      ，合計10.82噸，價款共390,665元，此部分鋼筋業經原告
      領取。又原告分別於97年8月12日、97年10月31 日下料單
      訂購共4.92噸鋼筋，此部分原告尚未領取，是原告於系爭
      合約項下尚餘84.26（100-10.82-4.92)噸鋼筋數量。被告
      於98年9月16日將鋼筋數量存餘料胚84.26噸轉製鋼筋出售
      予訴外人遠大鋼鐵有限公司，並於98年9月21 日分批出貨
      4車次，經計算被告受有轉售跌價損失計1,472,494元。另
      原告尚未領取之4.92噸鋼筋，以廢鐵出售予富揚清除有限
      公司，經計算被告受有跌價損失計134,670 元，被告受有
      跌價損失合計1,607,164元（1,472,494+134,670）。以上
      開價金及跌價損失與原告預付之3,625,000 元相扣抵，原
      告至多僅可主張1,627,171元（3,625,000-390,665-1,472
      ,494-134,670），而非3,625,000 元。原告雖質疑被告向
      國外廠商購置鋼胚原料乙情，然被告與原告成立系爭合約
      後，必須安排採購鋼胚原料，並接受原告隨時下料單，製
      造鋼筋，被告不可能待原告下料單後，始購買鋼胚原料，
      否則被告有違約之風險，如果買方可不下足料單，將使被
      告鋼胚存貨無法出清。系爭合約交貨條件欄第2 條所稱之
      「備料」，是指依照原告所下料單之鋼筋尺寸、長度、型
      式等，由被告製作完成後置於場內等待交付而言，原告對
      此約款之理解容有誤會。至於原告所述：被告購入之鋼胚
      原料備料，難認係為原告買入云云，應由原告舉證證明之
      。
（四）原告雖又稱：10.82 噸鋼筋部分非屬系爭合約項下，且係
      原告計價錯誤云云，然倘係被告作業錯誤，何以原告至今
      未將該統一發票退還被告，反將該發票作為進項稅額申報
      扣抵稅捐，縱係被告作業錯誤，亦應認兩造間已經達成協
      議。又上開鋼筋之工程地點雖位桃園縣巴陵鄉，為宜蘭縣
      境「外」工程，與系爭合約所定宜蘭縣境「內」工程不合
      ，然被告無從過問，亦無從審查原告使用鋼筋之位置。系
      爭合約係採取「廠交」之方式交付鋼筋，依一般交易慣例
      ，廠交是指被告將原告所需使用之鋼筋於廠區內備妥後，
      通知原告自行派貨車至廠區內搬運出貨，至於原告載運鋼
      筋至何處使用，則與被告無涉，是編號Desing9610-17 鋼
      筋買賣合約書之記載，即交貨地點為廠交，工程名稱欄為
      空白，與交易慣例相符。而本件系爭合約已載明「廠交」
      ，卻又註記工程名稱欄為「宜蘭縣境內工程」，有違交易
      慣例，加重被告審查原告工程地點之合約責任，顯失公平
      ，依民法第247條之1第1項第2款規定，該部分約定應屬無
      效。
（五）原告稱：伊未發送料單云云，又稱：伊無下料單之義務云
      云，然兩造締約之目的為何，倘無下單，如何履行系爭合
      約。系爭合約履約責任欄第7 條已規定，合約期限內，應
      將合約數量之貨物全數交清，期限未用完之數量，原告應
      將該數量之貨款，以期限日當月月結，一次向被告付清，
      此係指原告至供貨期間98年3月31 日止，有合約數量之貨
      物未出清或未用完之數量，被告有向原告請求支付該數量
      貨款之權利，亦指系爭合約所訂鋼筋數量100 噸之單價均
      不受物價漲跌影響，但供貨超過合約數量100 噸之部分，
      得依時價另議計價，是98年3月31 日供貨期間屆至，合約
      數量之貨物未出清或未用完者，被告仍有義務出貨及接受
      原告料單出貨直至系爭合約約定數量100 噸出完為止，絕
      非系爭合約因到期即消滅。系爭合約履約責任欄第5 條僅
      限於有履約保證金之情況，本件無履約保證金之問題，是
      無該條適用，原告執該條所定稱：合約到期即合約履行完
      畢云云，應不可採。
（六）依被告之出貨記錄及料單統計，合約編號 Desing9610-17
      鋼筋買賣合約書已出貨共計138.08噸，又原告97年1月7日
      傳真訂購3.08噸鋼筋，此部分因原告遲未領取，滯留於被
      告工廠，此亦屬Desing9610-17 鋼筋買賣合約書項下。另
      系爭合約項下，被告已出貨10.82公噸，原告另又於97年8
      月12日、97 年10月31日在系爭合約項下傳真訂購單 4.92
      噸鋼筋，此部分因原告遲未領取，滯留於被告工廠。合計
      上開數量共156.9 噸（138.08+3.08+10.82+4.92）。合約
      編號Desing9610-17鋼筋買賣合約書約定之鋼筋總量為150
      噸，是至少亦應有6.9噸（156.9-150）屬於系爭合約項下
      。原告主張系爭合約項下無向被告發送訂料單云云，顯無
      足採等語，資為抗辯。並聲明：（一）原告之訴駁回。（
      二）如受不利判決，願供擔保請准免於假執行。
三、兩造不爭執之事實：
（一）兩造於97年5月30 日成立鋼筋買賣契約，約定原告向被告
      購買鋼筋等級SD280、規格3#~5#、單價35,500元及鋼筋等
      級SD420、規格6#~8#、10#，單價37,000元之鋼筋100噸，
      合約總價約3, 625,000元，並訂立系爭合約。
（二）兩造簽立系爭合約時，原告簽發3,625,000 元之支票予被
      告，並於97年9月20日全部兌現。
（三）系爭合約書所訂之供貨期間為至98年3月31 日止，嗣被告
      單方面通知展延至98年6月30日止。
（四）兩造另於96年10月31日訂立合約編號Desing9610-17 鋼筋
      買賣合約書，約定原告向被告購買鋼筋等級 SD280、規格
      3#~5# 、單價21,000元及鋼筋等級SD420、規格6#~8#、10
      #、單價21,800元之鋼筋150噸，供貨期間至97年10月30日
      止。
（五）被告曾於97年8月30日、9月4日、9月18日及9月24 日出貨
      共計10.82 噸之鋼筋予原告，出貨單記載工程名稱為「桃
      園縣巴陵鄉之台七線49K+56049K+700處上邊坡防護工程」
      ，並以定金扣抵方式開立統一發票交原告收受。
    以上事實有系爭合約（卷第9頁以下）、合約編號Desing961
    0-17鋼筋買賣合約書（卷第38頁以下）、存證信函（卷第27
    頁）、掛號郵件收件回執（卷第28頁）各乙份、請款單2 張
    （卷第25、26頁）、統一發票3張（卷第22、25、26 頁）及
    出貨單4張（卷第23-24頁）在卷可稽，且為兩造所不爭執，
    堪認為真。
四、得心證之理由：
    本件爭點為：原告是否得依系爭合約付款條件欄第1 條「合
    約執行完畢結算辦理多退少補」之約定，或依不當得利法則
    ，訴請被告返還其已兌領之3,625,000 元？此爭點涉及：（
    一）原告是否有下足100 噸鋼筋料單之義務？（二）原告繳
    付之3,625,000 元係屬買賣價金或定金？被告得否以原告未
    下料單或僅下少數料單，認有可歸責於原告之違約事由，依
    民法第249條第1項第2款規定，拒絕返還原告繳付之3,625,0
    00元？（三）被告得否依系爭合約履約責任欄第7 條規定，
    拒絕返還原告繳付之3,625,000 元？（四）被告得否以原告
    未下料單或僅下少數料單，認有可歸責於原告之違約事由，
    致生跌價損失，主張抵銷？又得抵銷之金額為何？茲說明本
    院見解如下：
（一）按解釋意思表示，應探求當事人之真意，不得拘泥於所用
      之辭句，民法第98條定有明文。查系爭合約合約單價欄記
      載，鋼筋等級SD280及鋼筋等級SD420之鋼筋，每公噸單價
      分別為35,500元及37,000元，數量共100噸，複價「約3,6
      25,000」元；系爭合約合約總價欄亦記載：「新台幣（約
      ）參佰陸拾貳萬伍仟元整（加值稅另計）。」依此可知，
      由於鋼筋規格與價格均有不同，於不確知原告所需鋼筋規
      格與數量前，無從精確計算買賣價金之總額，遂以鋼筋等
      級SD280、SD420各50噸計算，約略估計買賣價金之總額為
      3,625,000元（35,500×50+37,000×50）。又依系爭合約
      付款條件欄第1 條規定：「訂金及貨款付款結算方式：甲
      方（即原告）依總價金開立期票預付（訂約同時一次開立
      ），若出貨時數量超出已付款價金，甲方應提前讓乙方（
      即被告）兌現次筆期票，方能繼續出貨。賣方以訂金方式
      開立發票，每月結算一次100 ％充抵貨款，合約執行完畢
      結算辦理多退少補，結算以現金或現金票交付…」原告係
      依上述約略估計之價金數額（3,625,000），加計稅捐後
      開立票據預先支付，依系爭合約付款條件欄第1 條後段之
      記載，原告共開立到期日分別為97年6月20日、7月20日、
      8月20日、9月20日；金額為950,000元、950,000元、950,
      000元及956,250元之支票4紙，總金額為3,806,250元。由
      於係按前述之略估買賣價金數額（3,625,000），加計5％
      稅捐開立票據，並分期兌現，且依約於出貨之鋼筋價格超
      出已付款價金時，原告應提前兌現次筆票據，方能繼續出
      貨，顯見該款項之兌現與被告貨物之交付係呈對待給付之
      關係，是可認原告依此金額繳付之款項應屬買賣價金無訛
      ，僅係被告得以定金名義記帳、開立發票而已，尚不得以
      系爭合約附款條件欄中出現有「訂金」之文字，遽認兩造
      於買賣契約外另有成立定金契約。又由於此金額（3,625,
      000）係按鋼筋等級SD280、SD420各50 噸計算得出，然原
      告之實際需求未必如此，系爭合約付款條件欄第1 條始規
      定，於合約執行完畢後，結算辦理多退少補，尚不得因此
      結算程序，認原告繳付之款項即屬定金，被告所辯：倘為
      價金先付，何來結算之問題云云，亦不可採。總結前述，
      原告繳付之3,625,000元既非定金，自無民法第249條之適
      用。被告主張依該條第2款規定，拒絕返還原告繳付之3,6
      25,000元，應屬無據。
（二）按探求契約當事人之真意，應通觀契約全文，依誠信原則
      ，自契約之主要目的及經濟價值等為全盤之觀察。查系爭
      合約交貨期限欄規定：「本合約供貨期間至98 年3月31日
      止（即本合約到期日），供貨期間貨款依約定單價計價，
      不受物價漲跌影響，合約數量應全數交清。但供貨超過合
      約數量，超過部分得依時價另議計價。」由於此規定係就
      被告之供貨行為為規範，尚難憑此遽認原告有下足100 噸
      鋼筋料單之義務。惟參以系爭合約履約責任欄第7 條規定
      ：「合約期限，應將合約數量之貨物出清，期限未用完之
      數量，甲方（即原告）應將該數量之貨款，以期限日當月
      月結，一次向乙方（即被告，原合約誤載為甲方）付清，
      請付款方式則依合約之貨款請付款方式為之。」依此文義
      ，原告於合約期限內就未下足之鋼筋數量仍有給付貨款之
      義務，是即便原告無下足100 噸鋼筋料單之行為義務，然
      仍有給付100 噸鋼筋價款之義務，實際上也就是由原告承
      擔未下足料單之風險。原告雖主張：系爭合約履約責任欄
      第7 條的「合約數量」是指原告已下料單的部分，所謂「
      期限未用完之數量」是指原告下料單後，尚未至被告廠區
      領取的鋼筋云云，然系爭合約合約單價欄中之數量乙欄已
      清楚載明合約數量為100 噸，文義甚明，且所謂「期限未
      用完之數量」明顯與原告至廠區領取與否無關，自不得曲
      解系爭合約清楚之文義，另為他解。另就兩造締約之目的
      及市場經濟功能而言，鋼筋價格隨經濟景氣、市場需求而
      迭有波動，此為眾所周知之事實，亦有營造工程物價鋼筋
      指數（卷第85頁）、鋼鐵工業同業公會國內鋼鐵原料及鋼
      品價格表（卷第138 頁以下）在卷可參。買賣雙方約定於
      一定期限內以固定價格為一定數量之鋼筋買賣，就看漲之
      買方而言，得以固定價格避免日後鋼筋價格之上漲，增加
      成本；就看跌之賣方，亦得以固定價格避免因日後鋼筋價
      格之下跌，減損利潤，買賣雙方均得藉此達到避險之功能
      。縱使日後市場價格之變化不如預期，兩造亦因買賣價格
      之固定而得以將其成本控制在可接受之範圍內，不致產生
      突襲。依此，倘如原告所主張其無下足料單之義務，而被
      告有依原告料單出貨之義務，則上述買賣雙方之風險平衡
      機制將出現失衡，蓋當市場價格上漲，賣方進貨成本增加
      ，賣方仍須依前所約定之固定價格供貨。然當市場價格下
      跌，買方得依時價另尋價格便宜之新賣方採購，無須向原
      賣方購足原約定一定數量之鋼筋，則原賣方藉固定價格避
      免因日後鋼筋價格之下跌，減損利潤之締約目的即無法達
      成。況兩造締結系爭合約之目的，當係原告取得鋼筋而被
      告取得價金，各取所需，倘認買方得完全不下料單，或僅
      下極少數料單，不僅與雙方締約之目的不合，亦有違背誠
      信之嫌。綜上所述，應認原告確有下足料單之義務，原告
      主張：其無下料單之義務云云，應不可採。
（三）系爭合約履約責任欄第7 條規定：「合約期限，應將合約
      數量之貨物出清，期限未用完之數量，甲方（即原告）應
      將該數量之貨款，以期限日當月月結，一次向乙方（即被
      告，原合約誤載為甲方）付清，請付款方式則依合約之貨
      款請付款方式為之。」依此，原告於合約期限屆至後，就
      其未下足之數量仍有給付貨款之義務。原告於合約編號De
      sing9610-17鋼筋買賣合約書項下已下料單138.08 噸鋼筋
      ，並經被告承製由原告領取，此為兩造所不爭執，並有請
      款單12張、統一發票13張及支票5張（卷第48-76頁）在卷
      可稽，堪認屬實。又兩造於合約編號Desing9610-17 鋼筋
      買賣合約書中約定之合約數量為150噸，是於超出150噸範
      圍外之料單數量即應計入系爭合約項下，依系爭合約規定
      之單價計價，此亦為兩造所肯認。以下即逐一審認原告於
      系爭合約項下是否已下料單？數量為何？
       1、被告主張：合約編號Desing9610-17 鋼筋買賣合約書
          項下，除原告已下單之138.08噸鋼筋外，尚有原告於
          97年1月7日傳真之3.08噸，此部分鋼筋經被告承製後
          ，原告遲未領取等語，並舉訂購單、請款單、出貨單
          各乙份及照片6張（卷第77-81頁）為證，證人即被告
          廠務人員陳吉煌於審理時證稱：卷第77頁之訂料單係
          原告公司俞小姐傳的，這張料單共12.572公噸，一直
          有出貨，出到剩下3.18噸，伊催了很多次，但原告都
          沒有來取貨等語；證人即前任職被告之業務邱文傑於
          審理中亦稱：伊曾帶卷第79至81頁之照片到原告公司
          ，因為原告有些鋼筋沒有來拿，伊去告訴原告還有這
          些鋼筋，照片是用A4紙列印，拿給俞小姐等語，是應
          可認原告確於合約編號Desing9610-17 鋼筋買賣合約
          書項下定有3. 08噸之料單而未領取，則該合約150噸
          之合約數量，扣除原告已領取之138.08噸及未領取之
          3.08噸，尚有8.84噸之合約餘額。
       2、被告又主張：原告於97年8月12日、97年10月31 日下
          料單訂購4.5噸鋼筋等級SD420、0.42噸鋼筋等級SD28
          0，共4.92 噸鋼筋，此部分應計入系爭合約項下云云
          ，並舉出貨單、請款單各乙張（卷第84頁）及訂購單
          2張（卷第82-83頁）為證，原告則否認有於97年8 月
          12日、10月31日下料單訂購共4.92噸鋼筋云云。經查
          ，證人即被告廠務人員陳吉煌於審理時證稱：97 年8
          月12日之料單為4.5公噸，10月31日之料單中，417公
          斤部分原告有來領取，另420 公斤部分則沒有領取，
          均以電話向任職於原告之俞小姐確認等語，原告復未
          否認被告所舉97年8月12日及10月31 日訂購單之真正
          ，是原告分別於97年8月12日及10月31 日傳真料單訂
          購鋼筋乙情應可認定，由於合約編號Desing9610-17
          鋼筋買賣合約書之履約期間為96年10月31日至97年10
          月30日，是就97年10月31日之料單（0.42噸鋼筋等級
          SD280）應非計入合約編號Desing9610-17鋼筋買賣合
          約書項下，而應納入系爭合約項下，至於97年8 月12
          日4.5噸之鋼筋等級SD420部分則應列入合約編號Desi
          ng9610-17鋼筋買賣合約書項下，是上述8.84 噸之合
          約餘額，扣除4.5噸後，合約編號Desing9610-17鋼筋
          買賣合約書項下僅餘4.34公噸。
       3、被告再主張：被告已分別於97年8月30日、9月4日、9
          月18日及9月24日出貨4.37噸鋼筋等級SD420、3.01噸
          鋼筋等級SD280 、1.73噸鋼筋等級SD280及1.71 噸鋼
          筋等級SD280予原告，並經原告領取，共10.82噸，此
          部分應計入系爭合約項下云云，並舉出貨單4 張（卷
          第23-24頁）、請款單及統一發票各2 張（卷第25-26
          頁）為證，原告就其已下單並受領97年8月30日、9月
          4日、9月18日及9月24日出貨之4.37噸鋼筋等級SD420
          、3.01噸鋼筋等級SD280、1.73噸鋼筋等級SD280及1.
          71噸鋼筋等級SD280 部分不爭執，惟主張：上開鋼筋
          數量應計入合約編號Desing9610-17 鋼筋買賣合約書
          項下，與系爭合約無關云云，然如上所述，合約編號
          Desing9610-17 鋼筋買賣合約書項下僅餘4.34公噸，
          而97年8月30日出貨之4.37噸鋼筋等級SD420部分即已
          將合約編號Desing9610-17鋼筋買賣合約書項下 4.34
          公噸之餘額用盡，其餘部分即應列入系爭合約中，依
          系爭合約履行，是97年8月30日出貨之等級SD420鋼筋
          中有0.03 公噸（4.37-4.34）應列入系爭合約項下，
          其餘97年9月4日、9月18日及9月24日出貨之3.01噸、
          1.73噸、1.71噸，以及上述97年10月31日0.42噸鋼筋
          等級SD280 部分亦均應列入系爭合約項下。原告雖再
          稱：97 年8月30日、9月4日、9月18日及9月24日運送
          之10.82 噸鋼筋，出貨單上記載工程名稱為「桃園縣
          巴陵鄉之台七線49K+56049K+700處上邊坡防護工程」
          ，與系爭合約之工程名稱為「宜蘭縣境內工程」不同
          ，是不應列入系爭合約項下云云，然系爭合約交貨條
          件欄第1 條規定：「運輸由甲方（即原告）自行至乙
          方（即被告）工廠運載，費用甲方自行負擔」；系爭
          合約之封面交貨地點欄亦記載交貨地點為「廠交」，
          依被告所述：所謂廠交是指被告將原告所需使用之鋼
          筋於廠區內備妥後，通知原告自行派車至廠區內搬運
          出貨，至於原告載運鋼筋至何處使用，則與被告無涉
          等語，核與證人即前任職於原告之會計俞淑敏於本院
          審理時證稱：原告的鋼筋都是自取，就是鋼筋不是由
          被告送過來，出料單上的地點是被告依原告之指示填
          載等語大致相符，是被告無權亦無機會左右原告訂購
          鋼筋之使用地點，堪認系爭合約封面工程名稱欄所載
          「宜蘭縣境內工程」並無限定兩造僅得將系爭合約項
          下之鋼筋用於「宜蘭縣境內工程」之意，尚不得憑此
          遽認此部分鋼筋不得列入系爭合約項下。
      總結前述，列入系爭合約項下者包括等級SD420 鋼筋0.03
      公噸及等級SD280鋼筋6.87公噸（3.01+1.73+1.71+0.42）
      ，合計共6.9公噸，是系爭合約項下尚有93.1公噸（100-6
      .9）之鋼筋未出清，依上述系爭合約履約責任欄第7 條規
      定：原告仍應將該數量之貨款，以期限日當月月結，一次
      向被告付清。依此，於兩造辦理結算，就系爭合約項下所
      餘93.1公噸之貨款金額為確認前，原告尚不得依系爭合約
      付款條件欄第1 條規定，訴請被告返還其預付之買賣價金
      。
（四）原告另依不當得利法則訴請被告還款，其主張：系爭合約
      之供貨期間即合約到期日已於98年3月31 日屆至，兩造合
      約關係已歸於消滅云云，然供貨期間或合約到期日之約定
      僅係設定一契約履行期限，劃定契約履行之時間範圍，於
      期限屆至後生有履行之障礙而已，尚無使契約溯及失效之
      效力。本件被告依系爭合約收取原告繳付之3,625,000 元
      ，於原告為解除契約之意思表示前，被告所受領之上開款
      項仍有法律上之原因，核與不當得利之要件未合，原告此
      部分主張應無可採。又被告依系爭合約履約責任欄第7 條
      規定，仍得就原告未下足之鋼筋數量請求貨款，是於兩造
      結算前，被告尚無返還3,625,000 元予原告之義務，被告
      既無須返還，其以轉售之跌價損失為抵銷之抗辯乙節即無
      審認之必要，併予敘明。
五、綜上，原告依系爭合約付款條件欄第1 條規定及不當得利法
    則訴請被告返還其繳納之價金3,625,000 元，均無理由，應
    予駁回，其假執行之聲請亦失所附麗，應併予駁回。
六、本件事證已臻明確，兩造其餘主張、陳述及攻擊、防禦方法
    ，對判決之結果不生影響，爰不一一論述，併此敘明。
七、訴訟費用負擔之依據：民事訴訟法第78條。
中    華    民    國    99    年    7     月    21    日
                  臺灣宜蘭地方法院民事庭
                      法  官  楊坤樵
正本係照原本作成。
如不服本判決，應於判決送達後20日內提出上訴狀（須附繕本）
。
中    華    民    國    99    年    7     月    21    日
                      書記官  林慶生

司法院資訊處製作；財團法人民間司法改革基金會備份。
